【裁判字號】    89,上訴,1394
【裁判日期】    891220
【裁判案由】    偽造文書等
【裁判全文】
臺灣高等法院刑事判決                          八十九年度上訴字第一三九四號
    上  訴  人  臺灣宜蘭地方法院檢察署檢察官
    上  訴  人
    即  被  告  丑○○
    選任辯護人 陳倉富
右上訴人因偽造文書等案件，不服臺灣宜蘭地方法院八十八年度訴字第六八號，中華
民國八十九年三月十七日第一審判決（起訴案號：臺灣宜蘭地方法院檢察署八十七年
度偵字第二四二六號）提起上訴，本院判決如左：
    主  文
原判決撤銷。
丑○○連續行使偽造私文書，足以生損害於他人，處有期徒刑壹年陸月。
    事  實
一、丑○○自任會首，先後召集如下之五組互助會，開標地點均在丑○○於宜蘭縣宜
    蘭市○○路三七巷十弄二十號及同市○○路七九巷二五號、同縣員山鄉○○路三
    九六號等地之自宅內：
(一)自民國八十四年三月十日起會，連會首四十四會，每期新臺幣（下同）一萬元，
    採內標制，約定每月十日下午一時開標（下稱甲會）。
(二)八十五年七月二十五日起會，連會首五十三會，每期一萬元，採內標制，約定每
    月二十五日下午一時開標（下稱乙會）。
(三)八十六年五月七日起會，連會首四十九會，每期一萬元，採內標制，約定每月七
    日下午一時開標（下稱丙會）。
(四)八十七年一月二十日起會，連會首四十六會，每期一萬元，採內標制，約定每月
    二十日下午一時開標（下稱丁會）。
(五)八十七年五月一日起會，連會首四十六會，每期一萬元，採內標制，約定每月一
    日下午一時開標（下稱戊會）等五組。
二、詎丑○○於召集前開甲、乙合會後，即自八十五年八月十日起，基於意圖為自己
    不法所有之概括犯意，利用擔任會首之身分及主持開標之機會，連續於開標時，
    未經寅○○（二會）、阿錦、羅文聲、鄭雪華、江庚申、甲○○（以上為甲會部
    分）及張秀州、甲○○、寅○○（以上為乙會部分）之同意，即於附表一及附表
    二所列時間，偽填上開會員之署名或簽押及標會利息於標單上，並行使該等偽造
    之準私文書即標單參與合會競標，均足以生損害於前開會員，並於得標後即冒稱
    為得標會員收款，連續以此詐術使所有屬活會之會員均陷於錯誤而交付會款（其
    詳細之標會日期、得標金額、活會人數、及收取之款，均詳如附表一及附表二)
    。
三、丑○○並於前開時日各召集乙、丙、丁、戊四組合會之初，即基於同前之概括犯
    意，明知陳淑玲、林麗惠、李漢章、陳美鳳、林靜華、陳麗華等六人並未參加乙
    會，竟將上開人名列入會員名冊成為虛構會員，並於附表二之一所列時間，以同
    前之方式，連續以虛構之會員李漢章、陳淑玲、陳麗華、林靜華 (其餘二人未及
    標取即倒會）名義參與競標，並於得標後向活會會員詐取會款。又明知其中陳美
    惠、陳阿美、陳淑玲、陳美伶、林惠卿、郭錦雲、陳佳玲、張玉美、林麗卿、藍
    玉惠、黃月女等十一人並未參加丙會，亦將上開人名列入會員名冊成為虛構會員
    ，且均於附表三所列之時間，連續以相同方法，以上開人之名義競標，詐取會款
    。又明知黃月女、陳素卿、陳素梅、張秀惠、陳素珠、張玉華、陳美鳳、張玉萍
    等八人並未參加丁會，仍將上開人名列入會員名冊成為虛構會員，亦於附表四所
    列之時間密集以上開名義競標，詐取會款。又明知林阿梅、楊玉萍、黃美女、李
    阿芬、陳美麗、陳素珠、黃玉美、李碧子等八人並未參加戊會，仍將上開人名列
    入會員名冊成為虛構會員，並於開標時，以同前之方式，連續於附表五所列時間
    ，以李碧子、林阿梅名義參與競標，並於詐取會款，其餘之虛構會員名義均未及
    標取，即於八十七年七月宣告倒會。均足生損害於上開被虛構及冒標之人以及各
    會之活會會員（詳細之被冒標會員及虛構會員姓名、及冒標時間、金額，均如附
    表二之一、三、四、五所示）。
四、案經被害人寅○○、丁○○○、乙○○、辰○○、子○○、卯○○、辛○○○、
    甲○○、丙○○、庚○○、己○○、壬○○、癸○○等人訴由臺灣宜蘭地方法院
    檢察署檢察官偵查起訴。
    理  由
一、訊據上訴人即被告丑○○對右揭犯罪事實坦承不諱，核與告訴人丙○○、乙○○
    、戊○○、丁○○○、寅○○、卯○○及被害人江庚申、羅文聲、黃德仁等人分
    別於偵查中及原審及本院調查時所指述之情節大致相符，此外復有會員名冊五份
    及被告自行臚列之冒標明細及虛構會員，詐標會款之明細表在卷足資佐證。雖被
    告在本院訊問時改稱有經虛構會員之同意，又戊會李碧子係自己標會、林阿梅部
    分伊標會後找不到會員林阿梅云云。惟與其在偵查中及原審所述不符，其事後翻
    供，空言否認，迄未提出任何証據以資証明，所辯已難遽信，況且林阿梅既需標
    會，尤無假手被告後，反而未出面取款，被告辯解尤與情理有違，所辯顯係卸責
之詞，不足採取。查被告自八十五年八月十日在甲會冒標會款以來，顯見其已資
    力不足，竟仍一再起會，且虛構大量會員，並密集冒標會款，其有詐欺之犯意已
    甚明顯。是本件事證已臻明確，被告犯行洵堪認定。
二、按民間互助會標會之標單，就其上所載署押及金額本身言，原無何一定之意思表
    示，祇因在民間標會之習慣上，足為表示其一定用意之證明，而屬刑法第二百二
    十條以文書論之私文書（最高法院八十七年度台非字第一二號判決意旨參照）。
    被告偽造互助會會員或虛構會員名義及標金之標單，並於開標期日提出行使，於
    得標後向未得標之會員（即活會會員）詐取會款，其行使偽造標單之行為，自足
    生損害於被冒用會員及活會會員。是核被告所為，係犯刑法第二百十六條、第二
    百二十條、第二百十條之行使偽造準私文書罪及同法第三百三十九條第一項之詐
    欺取財罪。被告偽造會員署名或簽押於標單上之行為，為偽造標單之部分行為，
    且偽造私文書之低度行為，應為行使之高度行為所吸收，均不另論罪。被告先後
    多次行使偽造私文書及詐欺取財之犯行，均時間緊接，且所犯各係犯罪構成要件
    相同之罪，顯均係基於概括犯意而反覆為之，應分別依連續犯之規定各論以一罪
    ，並加重其刑。又被告所犯上開行使偽造私文書罪與詐欺取財罪間，有方法結果
    之牽連關係，為牽連犯，應依刑法第五十五條規定，從一重之行使偽造私文書罪
    處斷。
四、原審予以論罪科刑，固非無見。惟查：原審就被告何時偽造標單、冒標會款，詐
    得之會款若干，均未認定，且漏未認定被告尚有詐欺標取乙會虛構會員李漢章、
    陳淑玲、陳麗華、林靜華會款之事實。被告上訴指原判決量刑過重，檢察官上訴
    指原審量刑過輕，固均不足採取 (如後述），惟原判決既有上開可議之處，即應
    由本院將原判決撤銷，並自為判決。爰審酌被告品行、素行、智識程度、犯罪之
    動機、手段與被害人平日之關係及犯後雖坦認犯行，態度尚佳，惟所詐取金額甚
    多，受損害會員甚眾，惟念尚有悔意，並與大部分告訴人及被害人達成和解，經
    部分被害人表示同意被告分期償還並願意原諒被告等一切情狀，量處如主文第二
    項所示之刑。又被告自八十五年八月十日冒標起，明知已資力不足，仍一再起會
    ，利用鄰里友人會員之信任虛構多數會員，並密集冒標會款，嗣後任由倒會由被
    害人承擔損害，且迄今尚餘大部分會款尚未清償，是本院認本件不宜宣告緩刑，
    併此說明。又被告偽造之標單及署押，業據被告供稱已於每次標會後丟棄滅失，
    此與一般民間標會之習慣相符，不另宣告沒收，併此說明。
據上論斷，應依刑事訴訟法第三百六十九條第一項前段、第三百六十四條、第二百九
十九條第一項前段、刑法第五十六條、第二百十六條、第二百二十條、第二百十條、
第三百三十九條第一項、第五十五條，罰金罰鍰提高標準條例第一條前段，判決如主
文。
本案經檢察官沈明倫到庭執行職務。
中    華    民    國    八十九    年      十二      月      二十        日
                            臺灣高等法院刑事第九庭
                                審判長法  官  李  文  成
                                      法  官  官  有  明
                                      法  官  何  菁  莪
右正本證明與原本無異。
如不服本判決應於收受送達後十日內向本院提出上訴書狀，其未敘述上訴之理由者並
得於提起上訴後十日內向本院補提理由書（均須按他造當事人之人數附繕本）。
                                      書記官  吳  瑞  英
中    華    民    國    八十九    年      十二      月      二十二      日
附錄：本案論罪科刑法條全文
刑法第二百十六條
行使第二百十條至第二百十五條之文書者，依偽造、變造文書或登載不實事項或使登
載不實事項之規定處斷。
刑法第二百十條
偽造、變造私文書，足以生損害於公眾或他人者，處五年以下有期徒刑。
刑法第三百三十九條
意圖為自己或第三人不法之所有，以詐術使人將本人或第三人之物交付者，處五年以
下有期徒刑、拘役或科或併科一千元以下罰金。
以前項方法得財產上不法之利益或使第三人得之者亦同。
前二項之未遂犯罰之。


司法院資訊處製作；財團法人民間司法改革基金會備份。
